---
title: "CASEN: pobreza e ingresos en Chile"
subtitle: "2013–2024 · metodología nueva, diseño muestral complejo"
toc: true
toc-title: "En esta página"
---

```{r setup}
#| include: false
library(dplyr); library(tidyr); library(plotly); library(DT); library(scales); library(jsonlite)

ind <- read.csv("../data/casen_indicadores.csv", encoding = "UTF-8")
dec <- read.csv("../data/casen_deciles.csv", encoding = "UTF-8")
gj  <- jsonlite::read_json("../data/regiones.json")

PAL <- list(red = "#e5383b", navy = "#14213d", text = "#e7e9ee",
            muted = "#9aa3b5", grid = "rgba(155,163,181,.15)")
lay_dark <- function(p, ...) layout(p,
  paper_bgcolor = "rgba(0,0,0,0)", plot_bgcolor = "rgba(0,0,0,0)",
  font = list(family = "IBM Plex Sans, sans-serif", color = PAL$text),
  hoverlabel = list(bgcolor = "#0d1b2a", font = list(color = PAL$text)),
  margin = list(t = 40), ...)
clp <- function(x) paste0("$", format(round(x), big.mark = "."))
```

::: {.callout-note}
## Sobre estas estimaciones
Calculadas desde los **microdatos CASEN** con el diseño complejo de la encuesta
(`varstrat` + `varunit` + factor regional `expr`) usando `survey` en R; IC al 95%.
Serie con **metodología nueva de pobreza por ingresos** (comparable desde 2013).
La base CASEN 2022 local estaba dañada, por lo que la serie usa 2013 · 2015 · 2017 · 2024.
:::

## La caída (y el piso) de la pobreza por ingresos

```{r serie-pobreza}
#| echo: false
#| warning: false
pn <- ind |> filter(nivel == "nacional") |> arrange(anio)
pt <- pn |> filter(indicador == "pobreza"); pe <- pn |> filter(indicador == "pobreza_extrema")
plot_ly() |>
  add_ribbons(data = pt, x = ~anio, ymin = ~li, ymax = ~ls, fillcolor = "rgba(229,56,59,.18)",
              line = list(color = "transparent"), showlegend = FALSE, hoverinfo = "skip") |>
  add_trace(data = pt, x = ~anio, y = ~est, type = "scatter", mode = "lines+markers",
            name = "Pobreza", line = list(color = PAL$red, width = 3), marker = list(size = 9),
            hovertemplate = "<b>%{x}</b><br>Pobreza: %{y:.1f}%<extra></extra>") |>
  add_ribbons(data = pe, x = ~anio, ymin = ~li, ymax = ~ls, fillcolor = "rgba(154,163,181,.15)",
              line = list(color = "transparent"), showlegend = FALSE, hoverinfo = "skip") |>
  add_trace(data = pe, x = ~anio, y = ~est, type = "scatter", mode = "lines+markers",
            name = "Pobreza extrema", line = list(color = PAL$muted, width = 2, dash = "dot"),
            marker = list(size = 7, color = PAL$muted),
            hovertemplate = "<b>%{x}</b><br>Pobreza extrema: %{y:.1f}%<extra></extra>") |>
  lay_dark(xaxis = list(title = "", tickvals = unique(pn$anio), gridcolor = PAL$grid),
           yaxis = list(title = "% de la población (IC 95%)", rangemode = "tozero", gridcolor = PAL$grid),
           legend = list(orientation = "h", y = 1.1), height = 440)
```

## El mapa de la pobreza (2024)

```{r mapa-pobreza}
#| echo: false
#| warning: false
pr24 <- ind |> filter(nivel == "regional", anio == 2024, indicador == "pobreza")
plot_ly() |>
  add_trace(type = "choropleth", geojson = gj, locations = pr24$region,
            z = pr24$est, featureidkey = "properties.codregion",
            colorscale = list(c(0, "#14213d"), c(1, "#e5383b")),
            marker = list(line = list(color = "#07090f", width = .5)),
            text = pr24$region_nombre,
            hovertemplate = "<b>%{text}</b><br>Pobreza 2024: %{z:.1f}%<extra></extra>",
            colorbar = list(title = "%", outlinecolor = "transparent")) |>
  layout(geo = list(fitbounds = "locations", visible = FALSE, bgcolor = "rgba(0,0,0,0)",
                    projection = list(type = "mercator")),
         paper_bgcolor = "rgba(0,0,0,0)",
         font = list(color = "#e7e9ee"), height = 700, margin = list(t = 10, b = 10))
```

## ¿Qué regiones avanzaron más? 2013 → 2024

```{r dumbbell}
#| echo: false
#| warning: false
db <- ind |> filter(nivel == "regional", indicador == "pobreza", anio %in% c(2013, 2024)) |>
  select(anio, region_nombre, est) |> pivot_wider(names_from = anio, values_from = est) |>
  rename(p13 = `2013`, p24 = `2024`) |> filter(!is.na(p13), !is.na(p24)) |>
  arrange(p24) |> mutate(region_nombre = factor(region_nombre, levels = region_nombre))
plot_ly(db) |>
  add_segments(x = ~p13, xend = ~p24, y = ~region_nombre, yend = ~region_nombre,
               line = list(color = "rgba(155,163,181,.45)", width = 2), showlegend = FALSE, hoverinfo = "skip") |>
  add_trace(x = ~p13, y = ~region_nombre, type = "scatter", mode = "markers", name = "2013",
            marker = list(color = PAL$muted, size = 10),
            hovertemplate = "<b>%{y}</b> 2013: %{x:.1f}%<extra></extra>") |>
  add_trace(x = ~p24, y = ~region_nombre, type = "scatter", mode = "markers", name = "2024",
            marker = list(color = PAL$red, size = 11),
            hovertemplate = "<b>%{y}</b> 2024: %{x:.1f}%<extra></extra>") |>
  lay_dark(xaxis = list(title = "% pobreza por ingresos", gridcolor = PAL$grid),
           yaxis = list(title = ""), legend = list(orientation = "h", y = 1.07), height = 560)
```

## Ingresos: mediana per cápita y desigualdad p90/p10

```{r ingresos}
#| echo: false
#| warning: false
dn <- dec |> filter(nivel == "nacional") |> arrange(anio)
plot_ly(dn) |>
  add_trace(x = ~anio, y = ~p50, type = "bar", name = "Mediana ingreso pc",
            marker = list(color = PAL$red),
            hovertemplate = "<b>%{x}</b><br>Mediana: $%{y:,.0f}<extra></extra>") |>
  add_trace(x = ~anio, y = ~ratio_90_10, type = "scatter", mode = "lines+markers",
            name = "Ratio p90/p10", yaxis = "y2",
            line = list(color = PAL$muted, width = 3), marker = list(size = 9, color = PAL$muted),
            hovertemplate = "<b>%{x}</b><br>p90/p10: %{y:.1f} veces<extra></extra>") |>
  lay_dark(xaxis = list(title = "", tickvals = unique(dn$anio)),
           yaxis = list(title = "Mediana ingreso per cápita hogar ($ corrientes)", gridcolor = PAL$grid),
           yaxis2 = list(overlaying = "y", side = "right", title = "p90/p10 (veces)",
                         gridcolor = "transparent", rangemode = "tozero", color = PAL$muted),
           legend = list(orientation = "h", y = 1.1), height = 440)
```

::: {.lead}
La mediana de ingresos per cápita del hogar (en pesos **corrientes** de cada año) ha subido
sostenidamente, mientras el cociente **p90/p10** —cuántas veces el ingreso del percentil 90
supera al del 10— resume la persistencia de la desigualdad.
:::

## Mediana regional 2024

```{r mediana-regional}
#| echo: false
#| warning: false
mr <- dec |> filter(nivel == "regional", anio == 2024) |> arrange(p50) |>
  mutate(region_nombre = factor(region_nombre, levels = region_nombre))
plot_ly(mr, x = ~p50, y = ~region_nombre, type = "bar", orientation = "h",
        marker = list(color = PAL$red),
        hovertemplate = "<b>%{y}</b><br>Mediana ypc: $%{x:,.0f}<extra></extra>") |>
  lay_dark(xaxis = list(title = "Mediana ingreso per cápita del hogar ($)", gridcolor = PAL$grid),
           yaxis = list(title = ""), height = 520)
```

## Datos

```{r tabla}
#| echo: false
ind |> filter(indicador == "pobreza") |>
  transmute(Año = anio, Territorio = region_nombre,
            `Pobreza (%)` = round(est, 1),
            `IC 95%` = paste0("[", round(li,1), " – ", round(ls,1), "]"),
            n = n) |>
  datatable(rownames = FALSE, filter = "top",
            options = list(pageLength = 10, dom = "ftp"),
            caption = "CASEN · pobreza por ingresos, metodología nueva")
```

---

::: {.callout-note collapse="true"}
## Nota metodológica
- **Fuente:** Encuesta CASEN (Ministerio de Desarrollo Social y Familia), microdatos públicos 2013, 2015, 2017 y 2024.
- **Diseño:** `survey::svydesign` con estratos (`varstrat`), conglomerados (`varunit`) y factor de expansión regional (`expr`); `lonely.psu = "adjust"`. IC 95%.
- **Pobreza:** metodología nueva (2013 usa `pobreza_mn`). Incluye pobreza extrema y no extrema.
- **Ingresos:** mediana del ingreso per cápita del hogar (cuantiles con `svyquantile`); pesos corrientes de cada año (no deflactados).
- **Ñuble** existe como región desde 2018: en 2013–2017 sus datos están dentro de Biobío.
- CSV agregados y código en el [repositorio](https://github.com/joaquinvapasten/joaquinvapasten.github.io).
:::
