---
title: "Desigualdad regional — visualizador de ejemplo"
subtitle: "Plantilla de demostración con datos simulados"
toc: true
toc-location: left
execute:
  warning: false
  message: false
  echo: false
---

> Esta página es una **plantilla de ejemplo** con datos simulados. Reemplaza el bloque de datos por tu base real (p. ej. CASEN, WVS, ENVIF) y reutiliza el resto del código.

```{r}
#| label: setup
# Paquetes necesarios (instala lo que falte):
# install.packages(c("dplyr", "ggplot2", "plotly", "DT", "leaflet"))
library(dplyr)
library(ggplot2)
library(plotly)
library(DT)
library(leaflet)

# Paleta del sitio
col_red  <- "#e5383b"
col_navy <- "#14213d"
col_bg   <- "#0b0f1a"

tema_oscuro <- theme_minimal(base_size = 13) +
  theme(
    plot.background  = element_rect(fill = col_bg, color = NA),
    panel.background = element_rect(fill = col_bg, color = NA),
    panel.grid       = element_line(color = "#1b263b"),
    text             = element_text(color = "#e7e9ee"),
    axis.text        = element_text(color = "#9aa3b5")
  )
```

```{r}
#| label: datos-simulados
# --- DATOS SIMULADOS (reemplazar por base real) ---
set.seed(42)
regiones <- c("Arica","Tarapacá","Antofagasta","Atacama","Coquimbo",
              "Valparaíso","Metropolitana","O'Higgins","Maule","Biobío",
              "Araucanía","Los Ríos","Los Lagos","Aysén","Magallanes")

# coordenadas aproximadas para el mapa
lat <- c(-18.5,-20.2,-23.6,-27.4,-29.9,-33.0,-33.5,-34.6,-35.4,-36.8,
         -38.7,-39.8,-41.5,-45.6,-53.2)
lng <- c(-70.3,-70.1,-70.4,-70.3,-71.3,-71.6,-70.7,-71.0,-71.7,-73.0,
         -72.6,-73.2,-72.9,-72.1,-70.9)

datos <- tibble(
  region = regiones,
  gini   = round(runif(15, 0.42, 0.55), 3),
  ingreso_medio = round(rnorm(15, 720000, 160000)),
  pobreza = round(runif(15, 4, 22), 1),
  lat = lat, lng = lng
) |> arrange(desc(gini))
```

## Desigualdad (Gini) por región

```{r}
#| label: grafico-gini
p <- datos |>
  mutate(region = reorder(region, gini)) |>
  ggplot(aes(x = gini, y = region,
             text = paste0(region, "<br>Gini: ", gini,
                           "<br>Pobreza: ", pobreza, "%"))) +
  geom_segment(aes(x = 0.40, xend = gini, yend = region), color = "#1b263b") +
  geom_point(color = col_red, size = 3.2) +
  labs(x = "Coeficiente de Gini", y = NULL) +
  tema_oscuro

ggplotly(p, tooltip = "text") |>
  layout(paper_bgcolor = col_bg, plot_bgcolor = col_bg)
```

## Ingreso vs. pobreza

```{r}
#| label: scatter
p2 <- ggplot(datos, aes(x = ingreso_medio, y = pobreza,
                        size = gini, color = gini,
                        text = paste0(region,
                                      "<br>Ingreso: $", format(ingreso_medio, big.mark=".") ,
                                      "<br>Pobreza: ", pobreza, "%"))) +
  geom_point(alpha = .85) +
  scale_color_gradient(low = col_navy, high = col_red) +
  labs(x = "Ingreso medio (CLP)", y = "Pobreza (%)", color = "Gini", size = "Gini") +
  tema_oscuro

ggplotly(p2, tooltip = "text") |>
  layout(paper_bgcolor = col_bg, plot_bgcolor = col_bg)
```

## Tabla interactiva

```{r}
#| label: tabla
datos |>
  select(Región = region, Gini = gini,
         `Ingreso medio` = ingreso_medio,
         `Pobreza (%)` = pobreza) |>
  datatable(
    options = list(pageLength = 8, dom = "ftip"),
    rownames = FALSE,
    class = "compact stripe"
  )
```

## Mapa

```{r}
#| label: mapa
pal <- colorNumeric(c(col_navy, col_red), domain = datos$gini)

leaflet(datos) |>
  addProviderTiles("CartoDB.DarkMatter") |>
  addCircleMarkers(
    ~lng, ~lat,
    radius = ~ (gini - 0.40) * 120,
    color = ~pal(gini), fillOpacity = 0.8, stroke = FALSE,
    label = ~paste0(region, " — Gini ", gini)
  ) |>
  addLegend("bottomright", pal = pal, values = ~gini, title = "Gini")
```

---

*Datos simulados solo con fines de demostración. La estructura del código (gráficos, tabla y mapa) es directamente reutilizable con bases reales.*
