---
title: "ENUSC: victimización, denuncia y cifra negra"
subtitle: "Chile 2008–2024 · estimaciones con diseño muestral complejo"
toc: true
toc-title: "En esta página"
---

```{r setup}
#| include: false
library(dplyr); library(tidyr); library(plotly); library(DT); library(scales)

nac <- read.csv("../data/enusc_serie_nacional.csv", encoding = "UTF-8")
reg <- read.csv("../data/enusc_serie_regional.csv", encoding = "UTF-8")
del <- read.csv("../data/enusc24_denuncia_delito.csv", encoding = "UTF-8")
mot <- read.csv("../data/enusc24_motivos.csv", encoding = "UTF-8")
dreg <- read.csv("../data/enusc24_denuncia_region.csv", encoding = "UTF-8")

PAL <- list(red = "#e5383b", red2 = "#ba181b", navy = "#14213d", text = "#e7e9ee",
            muted = "#9aa3b5", grid = "rgba(155,163,181,.15)")

lay_dark <- function(p, ...) {
  layout(p,
    paper_bgcolor = "rgba(0,0,0,0)", plot_bgcolor = "rgba(0,0,0,0)",
    font = list(family = "IBM Plex Sans, sans-serif", color = PAL$text),
    xaxis = list(gridcolor = PAL$grid, zerolinecolor = PAL$grid),
    yaxis = list(gridcolor = PAL$grid, zerolinecolor = PAL$grid),
    hoverlabel = list(bgcolor = "#0d1b2a", font = list(color = PAL$text)),
    margin = list(t = 40), ...)
}
```

::: {.callout-note}
## Cómo leer estas cifras
Todas las estimaciones se calcularon desde los **microdatos del INE** usando el
**diseño muestral complejo** de la encuesta: estratos (`varstrat`), conglomerados
(`conglomerado`) y factores de expansión del período correspondiente, con el paquete
`survey` de R. Las bandas y barras de error son **intervalos de confianza al 95%**.
:::

## Victimización y percepción, 2008–2024

¿Qué porcentaje de hogares fue víctima de un delito violento o de mayor connotación social
(DMCS)? ¿Y cómo se compara con la **percepción** de que la delincuencia aumentó? Elige el
indicador en el menú.

```{r serie-nacional}
#| echo: false
#| warning: false
inds <- nac |> distinct(indicador, etiqueta)
fig <- plot_ly()
for (i in seq_len(nrow(inds))) {
  dd <- nac |> filter(indicador == inds$indicador[i]) |> arrange(anio)
  vis <- i == 1
  fig <- fig |>
    add_ribbons(data = dd, x = ~anio, ymin = ~li, ymax = ~ls, name = "IC 95%",
                line = list(color = "transparent"), fillcolor = "rgba(229,56,59,.18)",
                showlegend = FALSE, visible = vis, hoverinfo = "skip") |>
    add_trace(data = dd, x = ~anio, y = ~est, type = "scatter", mode = "lines+markers",
              name = inds$etiqueta[i], visible = vis, showlegend = FALSE,
              line = list(color = PAL$red, width = 3), marker = list(color = PAL$red, size = 7),
              hovertemplate = paste0("<b>%{x}</b><br>", inds$etiqueta[i],
                                     ": %{y:.1f}%<br>IC95: [", round(dd$li,1), " – ", round(dd$ls,1), "]<extra></extra>"))
}
buttons <- lapply(seq_len(nrow(inds)), function(i) {
  vis <- rep(FALSE, 2 * nrow(inds)); vis[c(2*i-1, 2*i)] <- TRUE
  list(method = "restyle", args = list("visible", as.list(vis)), label = inds$etiqueta[i])
})
fig |> lay_dark(
  updatemenus = list(list(buttons = buttons, x = 0, xanchor = "left", y = 1.18,
                          bgcolor = "#14213d", font = list(color = PAL$text))),
  yaxis = list(title = "% (IC 95%)", rangemode = "tozero", gridcolor = PAL$grid),
  xaxis = list(title = "", dtick = 2, gridcolor = PAL$grid), height = 460)
```

::: {.callout-tip collapse="true"}
## Qué muestra cada indicador
- **Hogar víctima DMCS**: hogares víctimas de algún delito de mayor connotación social en los últimos 12 meses (factor de hogares).
- **Percepción de aumento**: personas que creen que la delincuencia **aumentó en el país** (factor de personas). La brecha entre percepción y victimización es uno de los hallazgos clásicos de la ENUSC.
- Robos y hurtos a personas usan factor de personas; robos asociados a la vivienda o vehículos, factor de hogares.
:::

## La foto regional (2018–2024)

```{r heatmap-regional}
#| echo: false
#| warning: false
hm <- reg |> filter(indicador == "vh_dmcs") |>
  mutate(region_nombre = reorder(region_nombre, est, mean))
plot_ly(hm, x = ~anio, y = ~region_nombre, z = ~est, type = "heatmap",
        colorscale = list(c(0, "#14213d"), c(.5, "#7a0c10"), c(1, "#e5383b")),
        hovertemplate = "<b>%{y}</b> · %{x}<br>Hogares víctimas DMCS: %{z:.1f}%<extra></extra>",
        colorbar = list(title = "%", outlinecolor = "transparent")) |>
  lay_dark(xaxis = list(title = "", dtick = 1), yaxis = list(title = ""), height = 520) |>
  layout(title = list(text = "Hogares víctimas de DMCS por región (%)", font = list(size = 15)))
```

## 2024: ¿quién denuncia? La cifra negra

De cada delito sufrido en 2024, ¿cuántas víctimas lo **denunciaron formalmente**? La
**cifra negra** —el complemento— es el corazón de mi investigación: delitos que nunca
entran a las estadísticas oficiales.

```{r denuncia-delito}
#| echo: false
#| warning: false
dd <- del |> arrange(tasa_denuncia) |> mutate(delito = factor(delito, levels = delito))
plot_ly(dd) |>
  add_trace(x = ~cifra_negra, y = ~delito, type = "bar", orientation = "h",
            name = "No denunció (cifra negra)", marker = list(color = "#7a0c10"),
            hovertemplate = "<b>%{y}</b><br>Cifra negra: %{x:.1f}%<extra></extra>") |>
  add_trace(x = ~tasa_denuncia, y = ~delito, type = "bar", orientation = "h",
            name = "Denunció", marker = list(color = PAL$red),
            error_x = list(type = "data", array = ~ls - tasa_denuncia,
                           arrayminus = ~tasa_denuncia - li, color = PAL$text, thickness = 1),
            customdata = ~n_victimas,
            hovertemplate = "<b>%{y}</b><br>Denunció: %{x:.1f}%<br>n víctimas: %{customdata}<extra></extra>") |>
  lay_dark(barmode = "stack", height = 640,
           xaxis = list(title = "% de víctimas (último incidente)", range = c(0, 100), gridcolor = PAL$grid),
           yaxis = list(title = ""), legend = list(orientation = "h", y = 1.08))
```

::: {.lead}
Los delitos **violentos y patrimoniales mayores** (robo de vehículo, robo en la vivienda,
robo con violencia) se denuncian mucho más que los **ciberdelitos y delitos económicos**,
donde la cifra negra supera con holgura el 80%.
:::

## ¿Por qué NO se denuncia?

Motivo principal declarado por quienes no denunciaron, según delito (menú).

```{r motivos}
#| echo: false
#| warning: false
mot2 <- mot |> mutate(motivo = trimws(gsub("\\s+", " ", motivo)))
dels <- mot2 |> distinct(delito) |> pull(delito)
fig <- plot_ly()
for (i in seq_along(dels)) {
  md <- mot2 |> filter(delito == dels[i]) |> arrange(pct) |>
    mutate(motivo = factor(motivo, levels = motivo))
  fig <- fig |> add_trace(data = md, x = ~pct, y = ~motivo, type = "bar", orientation = "h",
            visible = i == 1, showlegend = FALSE, marker = list(color = PAL$red),
            customdata = ~n_no_denuncia,
            hovertemplate = "<b>%{y}</b><br>%{x:.1f}% · n no denunciantes: %{customdata}<extra></extra>")
}
buttons <- lapply(seq_along(dels), function(i) {
  vis <- rep(FALSE, length(dels)); vis[i] <- TRUE
  list(method = "restyle", args = list("visible", as.list(vis)), label = dels[i])
})
fig |> lay_dark(
  updatemenus = list(list(buttons = buttons, x = 0, xanchor = "left", y = 1.15,
                          bgcolor = "#14213d", font = list(color = PAL$text))),
  xaxis = list(title = "% de quienes no denunciaron", gridcolor = PAL$grid),
  yaxis = list(title = ""), height = 520, margin = list(l = 10))
```

## Denuncia por región (delitos seleccionados, 2024)

```{r denuncia-region}
#| echo: false
#| warning: false
hr <- dreg |> mutate(txt = ifelse(N < 60, "n bajo", ""))
plot_ly(hr, x = ~delito, y = ~region_nombre, z = ~est, type = "heatmap",
        colorscale = list(c(0, "#14213d"), c(1, "#e5383b")),
        customdata = ~N,
        hovertemplate = "<b>%{y}</b> · %{x}<br>Denuncia: %{z:.1f}%<br>n víctimas: %{customdata}<extra></extra>",
        colorbar = list(title = "%", outlinecolor = "transparent")) |>
  lay_dark(xaxis = list(title = ""), yaxis = list(title = ""), height = 560) |>
  layout(title = list(text = "Tasa de denuncia por región y delito (%) — celdas con n pequeño, interpretar con cautela",
                      font = list(size = 13)))
```

## Datos

```{r tabla}
#| echo: false
del |> transmute(Delito = delito, Nivel = nivel,
                 `Denuncia (%)` = round(tasa_denuncia, 1),
                 `IC 95%` = paste0("[", round(li,1), " – ", round(ls,1), "]"),
                 `Cifra negra (%)` = round(cifra_negra, 1),
                 `n víctimas` = n_victimas) |>
  datatable(rownames = FALSE, options = list(pageLength = 18, dom = "ft"),
            caption = "ENUSC 2024 · estimaciones ponderadas con diseño complejo")
```

---

::: {.callout-note collapse="true"}
## Nota metodológica
- **Fuente:** ENUSC (INE). Serie 2008–2024 desde la base interanual oficial; módulo de denuncia desde la base 2024.
- **Diseño:** estimadores de razón con estratos y conglomerados (`survey::svydesign`, `nest = TRUE`), factores de expansión del período de comparabilidad correspondiente (2008–2019 y 2019–2024); opción `survey.lonely.psu = "adjust"`.
- **Denuncia:** porcentaje de víctimas que declara que el **último incidente** fue denunciado formalmente; motivos entre quienes no denunciaron. Delitos de hogar usan factor de hogar; delitos a la persona, factor de personas.
- **Región:** serie regional disponible desde 2018 (codificación de 16 regiones de la base interanual).
- Los archivos agregados (CSV) están disponibles en el [repositorio del sitio](https://github.com/joaquinvapasten/joaquinvapasten.github.io/tree/main/data); el código de preparación, en la carpeta [`prep/`](https://github.com/joaquinvapasten/joaquinvapasten.github.io/tree/main/prep).
:::
