---
title: "Pobreza, crimen y denuncia: el cruce territorial"
subtitle: "CASEN × ENUSC 2024 · 16 regiones de Chile"
toc: true
toc-title: "En esta página"
---

```{r setup}
#| include: false
library(dplyr); library(tidyr); library(plotly); library(DT); library(jsonlite)

casen <- read.csv("../data/casen_indicadores.csv", encoding = "UTF-8")
decil <- read.csv("../data/casen_deciles.csv", encoding = "UTF-8")
enusc <- read.csv("../data/enusc_serie_regional.csv", encoding = "UTF-8")
denr  <- read.csv("../data/enusc24_denuncia_region.csv", encoding = "UTF-8")
gj    <- jsonlite::read_json("../data/regiones.json")

PAL <- list(red = "#e5383b", navy = "#14213d", text = "#e7e9ee",
            muted = "#9aa3b5", grid = "rgba(155,163,181,.15)")
lay_dark <- function(p, ...) layout(p,
  paper_bgcolor = "rgba(0,0,0,0)", plot_bgcolor = "rgba(0,0,0,0)",
  font = list(family = "IBM Plex Sans, sans-serif", color = PAL$text),
  hoverlabel = list(bgcolor = "#0d1b2a", font = list(color = PAL$text)),
  margin = list(t = 40), ...)

# --- armar el cruce regional 2024 ---
pob <- casen |> filter(anio == 2024, nivel == "regional", indicador == "pobreza") |>
  select(region, region_nombre, pobreza = est)
ypc <- decil |> filter(anio == 2024, nivel == "regional") |> select(region, mediana_ypc = p50)
vict <- enusc |> filter(anio == 2024, indicador == "vh_dmcs") |>
  select(region = region16, victimizacion = est)
perc <- enusc |> filter(anio == 2024, indicador == "pad") |>
  select(region = region16, percepcion = est)
denun <- denr |> filter(pref == "RVI") |> select(region, denuncia_rvi = est, n_rvi = N)

cruce <- pob |> left_join(ypc, by = "region") |> left_join(vict, by = "region") |>
  left_join(perc, by = "region") |> left_join(denun, by = "region") |>
  mutate(cifra_negra_rvi = 100 - denuncia_rvi)
r_pv <- cor(cruce$pobreza, cruce$victimizacion, use = "complete.obs")
r_pc <- cor(cruce$pobreza, cruce$cifra_negra_rvi, use = "complete.obs")
r_yv <- cor(cruce$mediana_ypc, cruce$victimizacion, use = "complete.obs")
```

::: {.callout-note}
## La pregunta
¿Las regiones más pobres son también las más victimizadas? ¿Y se denuncia menos donde
hay menos recursos? Este cruce une **CASEN 2024** (pobreza e ingresos) con **ENUSC 2024**
(victimización, percepción y denuncia), ambas estimadas con su diseño muestral complejo.
:::

## Pobreza × victimización

```{r scatter-principal}
#| echo: false
#| warning: false
cc <- cruce |> filter(!is.na(victimizacion))
fit <- lm(victimizacion ~ pobreza, data = cc)
xs <- seq(min(cc$pobreza), max(cc$pobreza), length.out = 50)
pred <- predict(fit, newdata = data.frame(pobreza = xs))
plot_ly() |>
  add_trace(x = xs, y = pred, type = "scatter", mode = "lines", showlegend = FALSE,
            line = list(color = "rgba(155,163,181,.6)", dash = "dash"), hoverinfo = "skip") |>
  add_trace(data = cc, x = ~pobreza, y = ~victimizacion, type = "scatter", mode = "markers+text",
            text = ~region_nombre, textposition = "top center",
            textfont = list(color = PAL$muted, size = 10), showlegend = FALSE,
            marker = list(color = PAL$red, size = ~pmax(8, mediana_ypc/40000),
                          opacity = .85, line = list(color = "#07090f", width = 1)),
            customdata = ~round(mediana_ypc),
            hovertemplate = paste0("<b>%{text}</b><br>Pobreza: %{x:.1f}%<br>",
                                   "Hogares víctimas DMCS: %{y:.1f}%<br>",
                                   "Mediana ypc: $%{customdata:,}<extra></extra>")) |>
  lay_dark(xaxis = list(title = "Pobreza por ingresos 2024 (%)", gridcolor = PAL$grid),
           yaxis = list(title = "Hogares víctimas DMCS 2024 (%)", gridcolor = PAL$grid),
           height = 520,
           annotations = list(list(x = 1, y = 0, xref = "paper", yref = "paper",
                                   xanchor = "right", yanchor = "bottom", showarrow = FALSE,
                                   font = list(color = PAL$muted),
                                   text = paste0("r de Pearson = ", round(r_pv, 2),
                                                 " · tamaño burbuja = mediana de ingreso pc"))))
```

::: {.lead}
La relación entre pobreza y victimización regional es débil (r = `r round(r_pv, 2)`):
la victimización se concentra en regiones **urbanas y de mayores ingresos** —donde hay
más oportunidades de delito— y no necesariamente en las más pobres.
:::

## ¿Dónde queda más delito sin denunciar?

```{r scatter-cifra}
#| echo: false
#| warning: false
c2 <- cruce |> filter(!is.na(cifra_negra_rvi))
plot_ly(c2, x = ~mediana_ypc, y = ~cifra_negra_rvi, type = "scatter", mode = "markers+text",
        text = ~region_nombre, textposition = "top center",
        textfont = list(color = PAL$muted, size = 10),
        marker = list(color = ~pobreza, colorscale = list(c(0, "#14213d"), c(1, "#e5383b")),
                      size = 13, opacity = .9, line = list(color = "#07090f", width = 1),
                      colorbar = list(title = "Pobreza %", outlinecolor = "transparent")),
        customdata = ~n_rvi,
        hovertemplate = paste0("<b>%{text}</b><br>Mediana ypc: $%{x:,.0f}<br>",
                               "Cifra negra robo c/ violencia: %{y:.1f}%<br>",
                               "n víctimas: %{customdata}<extra></extra>")) |>
  lay_dark(xaxis = list(title = "Mediana ingreso per cápita 2024 ($)", gridcolor = PAL$grid),
           yaxis = list(title = "Cifra negra robo con violencia 2024 (%)", gridcolor = PAL$grid),
           height = 520,
           annotations = list(list(x = 1, y = 1, xref = "paper", yref = "paper",
                                   xanchor = "right", showarrow = FALSE,
                                   font = list(color = PAL$muted),
                                   text = paste0("r (pobreza, cifra negra) = ", round(r_pc, 2),
                                                 " · n regionales pequeños: interpretar con cautela"))))
```

## Los dos mapas

::: {.callout-tip appearance="minimal"}
El mismo país, dos geografías: la de la **pobreza** y la de la **victimización**.
:::

```{r mapas-gemelos}
#| echo: false
#| warning: false
m1 <- plot_ly() |>
  add_trace(type = "choropleth", geojson = gj, locations = cruce$region, z = cruce$pobreza,
            featureidkey = "properties.codregion",
            colorscale = list(c(0, "#14213d"), c(1, "#e5383b")), showscale = FALSE,
            marker = list(line = list(color = "#07090f", width = .5)),
            text = cruce$region_nombre,
            hovertemplate = "<b>%{text}</b><br>Pobreza: %{z:.1f}%<extra>CASEN</extra>")
m2 <- plot_ly() |>
  add_trace(type = "choropleth", geojson = gj, locations = cruce$region, z = cruce$victimizacion,
            featureidkey = "properties.codregion",
            colorscale = list(c(0, "#14213d"), c(1, "#e5383b")), showscale = FALSE,
            marker = list(line = list(color = "#07090f", width = .5)),
            text = cruce$region_nombre,
            hovertemplate = "<b>%{text}</b><br>Hogares víctimas: %{z:.1f}%<extra>ENUSC</extra>")
subplot(m1, m2) |>
  layout(paper_bgcolor = "rgba(0,0,0,0)", font = list(color = PAL$text), height = 640,
         geo  = list(fitbounds = "locations", visible = FALSE, bgcolor = "rgba(0,0,0,0)",
                     domain = list(x = c(0, .48))),
         geo2 = list(fitbounds = "locations", visible = FALSE, bgcolor = "rgba(0,0,0,0)",
                     domain = list(x = c(.52, 1))),
         annotations = list(
           list(x = .22, y = 1.02, xref = "paper", yref = "paper", showarrow = FALSE,
                text = "<b>Pobreza 2024</b>", font = list(color = PAL$text)),
           list(x = .78, y = 1.02, xref = "paper", yref = "paper", showarrow = FALSE,
                text = "<b>Victimización 2024</b>", font = list(color = PAL$text))))
```

## La tabla completa

```{r tabla}
#| echo: false
cruce |> transmute(Región = region_nombre,
                   `Pobreza (%)` = round(pobreza, 1),
                   `Mediana ypc ($)` = format(round(mediana_ypc), big.mark = "."),
                   `Victimización DMCS (%)` = round(victimizacion, 1),
                   `Percepción aumento (%)` = round(percepcion, 1),
                   `Denuncia RVI (%)` = round(denuncia_rvi, 1),
                   `Cifra negra RVI (%)` = round(cifra_negra_rvi, 1)) |>
  datatable(rownames = FALSE, options = list(pageLength = 16, dom = "t"),
            caption = "CASEN 2024 × ENUSC 2024 · estimaciones regionales con diseño complejo")
```

---

::: {.callout-warning collapse="true"}
## Advertencias metodológicas (importantes)
- Esto es un **análisis ecológico**: correlaciones a nivel de región **no** implican relaciones a nivel de personas u hogares (falacia ecológica).
- La cifra negra regional del robo con violencia se estima con **n pequeños** en varias regiones; los IC son anchos.
- Ambas encuestas son representativas regionales y se estimaron con su diseño complejo (estratos + conglomerados + factores).
- Correlaciones de Pearson simples, sin ponderar por tamaño poblacional regional.
:::
